臺灣高等法院臺中分院刑事判決　　　　　　　　　　九十三年度上訴字第七二九號
　　上　訴　人　臺灣彰化地方法院檢察署檢察官
　　上　訴　人
　　即　被　告　乙　○
右上訴人等因被告偽造文書案件，不服臺灣彰化地方法院九十二年度訴字第一一三五
號中華民國九十三年三月三十日第一審判決（起訴案號：臺灣彰化地方法院檢察署九
十二年度偵字第二七七四號），提起上訴，本院判決如左：
      主  文
原判決撤銷。
乙○公務員明知為不實之事項，而登載於職務上所掌之公文書，足以生損害於公眾及
他人，處有期徒刑壹年貳月；緩刑年。偽造如附表所示之「丙○○」、「丁○○」
簽名及捺指紋，均沒收。
      事  實
一、乙○自民國九十一年二月份起擔任彰化縣警察局交通隊彰化分隊隊員，其負責之
    業務範圍包括「中輟生尋回返家」業務，為依據法令從事公務之人員。緣其於九
    十二年一月二十一日九時許，透過電腦網路「警政署輟學學生資料處理系統」查
    詢得知丙○○列為中輟生，經其以電話向丙○○之伯父及南投縣北梅國中丙○○
    之導師查證後，發現丙○○實際業已從南投縣北梅國中畢業，並非中輟生，上開
    「警政署輟學學生資料處理系統」仍登錄丙○○為中輟生係屬錯誤。乙○於發現
    上開錯誤後，原可採取直接以電話通知警政署負責「警政署輟學學生資料處理系
    統」之業務承辦人，告知上開錯誤，使其得以更正，或循所屬機關層級，簽請以
    機關名義即彰化縣警察局去函警政署請求更正，抑或其他任何合法適當之方法，
    使上開錯誤之登錄資料得以修正，詎乙○竟一時思慮欠週，明知其僅係透過電腦
    網路系統及電話查證得知上開登錄丙○○為中輟生之資料有誤，其並未於九十二
    年一月二十一日，在彰化縣彰化市○○路處，實際查獲中輟生丙○○本人，且丙
    ○○及其父親丁○○二人，亦未於九十二年一月二十一日實際前往彰化縣警察局
    交通隊製作偵訊筆錄，竟自行接續製作「彰化縣警察局勸導少年登記表（發現時
    間記載９２年元月２１日１９時１０分者）」、「彰化縣警察局交通隊查訪（獲
    ）中輟生紀錄表（查訪時間記載９２、元、２１者）」、「丙○○偵訊筆錄（筆
    錄時間記載九十二年元月２１日１９時３０分者）」，而將「查獲地點：自宅（
   即丙○○南投縣仁愛鄉之住處）」、「查訪地點：芬園鄉」、「九十二年一月二
    十一日在彰化縣彰化市○○路處尋獲中輟生丙○○」，及「丙○○、丁○○於九
    十二年一月二十一日前往彰化縣警察局交通隊製作偵訊筆錄」等不實之事項，登
    載於上揭其職務上所掌之「彰化縣警察局勸導少年登記表」、「彰化縣警察局交
    通隊查訪（獲）中輟生紀錄表」、「丙○○偵訊筆錄」等公文書上，且為使上開
    登載不實之公文書於形式上趨於完整，復接續偽造「丁○○」、「丙○○」名義
    之簽名及捺指紋於上開「彰化縣警察局勸導少年登記表」之處理情形欄、「丁○
    ○偵訊筆錄」之被訊問人欄及監護人欄，足以生損害於警察機關公文書及績效評
    比之正確性，以及丙○○、丁○○簽名並捺指紋之自由與安全。
二、案經彰化縣警察局移送臺灣彰化地方法院檢察署檢察官偵查起訴。
    理  由
一、訊據上訴人即被告（下稱被告）乙○固不否認右揭「彰化縣警察局勸導少年登記
    表」、「彰化縣警察局交通隊查訪（獲）中輟生紀錄表」、「丙○○偵訊筆錄」
    ，及其上「丙○○」、「丁○○」之簽名並捺指紋，均為其所製作等情，惟矢口
    否認右揭犯行，辯稱：本件係以電話查獲，發現時間記載九十二年一月二十一日
    十九時十分，係指打電話之時間，地點記載彰化市○○路，係指交通隊彰化分隊
    之隊址，至於代為簽名及捺指紋部分，伊曾事先徵得丙○○、丁○○之同意且係
    將「丙○○為中輟學生」之不正確紀錄，及早予以消除，使之成為「丙○○已非
    中輟學生」之正確事實，實質上不足以生損害之虞云云。
二、經查：(一)右揭事實欄所示之「彰化縣警察局勸導少年登記表」、「彰化縣警察局
    交通隊查訪（獲）中輟生紀錄表」、「丙○○偵訊筆錄」，及其上「丙○○」、
    「丁○○」之簽名並捺指紋，確均為被告乙○所製作一節，為被告乙○於警訊、
    偵查及本院審理時所是認，核與證人丙○○、丁○○於偵查中證述上開簽名及捺
    指紋，並非渠等所為等情相符，並有於處理人員欄、查訪警勤區佐警簽章欄及受
    命訊問人欄等處分別蓋用「警員乙○」職章之前開「彰化縣警察局勸導少年登記
    表」、「彰化縣警察局交通隊查訪（獲）中輟生紀錄表」、「丙○○偵訊筆錄」
    各一份附卷可資佐證。(二)至於被告係透過電腦網路「警政署輟學學生資料處理系
    統」查詢得知丙○○列為中輟生，復經其以電話向丙○○之伯父及丙○○之導師
    查證後，發現丙○○實際業已畢業，並非中輟生，上開「警政署輟學學生資料處
    理系統」仍登錄丙○○為中輟生係屬錯誤，且丙○○該人事實上並未於九十二年
    一月二十一日，出現於彰化縣彰化市○○路，丙○○之父丁○○亦未於同日到彰
    化縣警察局交通隊陪同丙○○製作筆錄，此均為被告乙○所不爭執，是其顯然無
    從於上開時地查獲中輟學生丙○○，亦無從於當日在交通隊製作被訊問人為丙○
    ○、監護人為丁○○之偵訊筆錄，詎其仍於職務上製作之前開「彰化縣警察局勸
    導少年登記表」、「彰化縣警察局交通隊查訪（獲）中輟生紀錄表」登載「九十
    二年一月二十一日在彰化縣彰化市○○路處尋獲中輟生丙○○」、「查獲地點：
    自宅」及「查訪地點：芬園鄉」等事項，及獨自一人製作形式上丙○○、丁○○
    均於當日到場接受訊問之偵訊筆錄，當然均屬公務員故意登載不實之事項於職務
    上所掌之公文書無訛。被告雖於原審審理時辯稱本件係以電話查獲，發現時間記
    載九十二年一月二十一日十九時十分，係指打電話之時間，地點記載彰化市○○
    路，係指交通隊彰化分隊之隊址云云，然依前揭「彰化縣警察局勸導少年登記表
    」之處理情形欄內，被告特別勾選印有「護送至警察機關，通知父母或監護人（
    姓名）領回」等字樣之選項，且自行於其上簽寫「丁○○」之簽名及捺指紋，顯
    然其意係指實際查獲丙○○本人，否則若僅係以電話查獲，豈有「護送」之可言
    ？又何須於其上簽寫「丁○○」之簽名及捺指紋？況「查獲」二字，有其一定文
    義解釋範圍之限制，要非得任意曲解為連以撥打電話查知前開系統資料列丙○○
    為中輟生係屬錯誤，亦屬所謂「查獲」中輟生，其理甚明；是被告此部分所辯，
    核屬事後飾詞諉責之詞，自無足取。(三)而證人丙○○、丁○○於檢察官九十二年
    四月二十二日訊問時分別證稱：「（檢察官問丙○○：九十二年元月簽名、指印
    有無事先同意代簽？）沒有」、「（檢察官問丁○○：你事先有同意警員幫你代
    簽及捺指印？）沒有」（見二七七四號偵查卷第二九頁），均已明確證稱渠等並
    無事先同意被告得代為簽名及捺指紋，而就本件「偵訊筆錄」而言，被訊問人之
    簽名並捺指紋代表確有製作該份筆錄之事實，監護人之簽名並捺指紋亦代表確有
    在場聽聞該份筆錄製作過程之事實，衡諸常理，丙○○既無製作筆錄之事實，丁
    ○○亦無在場聽聞筆錄製作過程之事實，何須同意被告代為簽名及捺指紋？況從
    本件根本無丙○○本人被查獲之事實，更無經警將丙○○「護送至警察機關，通
    知父母或監護人（姓名）領回」之可言，則丁○○更無可能同意被告於「彰化縣
    警察局勸導少年登記表」之處理情形欄勾選處代為簽名及捺指紋，益見其明；基
    此，被告就此辯稱曾事先徵得丙○○、丁○○之同意云云，要屬無據，同無可取
    。(四)又查警察機關製作之公文書，對外代表該機關之信譽，具有相當程度之公信
    力；另警政署為預防中輟學生在校外遊蕩，衍生少年犯罪及被害事件，已於九十
    年（原函誤植為九十二年）二月十二日以（九○）警署刑防字第六五六二號函訂
    頒「警察機關防處少年事件手冊」，將協尋中輟學生納入防處少年事件績效配分
    ，每尋獲一名配分五分，且於本轄尋獲他轄中輟學生者，併計該尋獲單位之成績
    ，此有該署九十三年一月二十八日警署刑防字第０九三０００六二八六號函及所
    附九十二年春安工作「保護少年安全」考核基準表（說明事項欄第四點後段）、
    上開第六五六二號函影本、防處少年事件績效評核標準表等件存卷可按；而個人
    之簽名及捺指紋，均受到法律之保護；準此，本件被告故意將不實之事項，登載
    於職務上所掌之公文書，且依上開查獲中輟學生丙○○之地點係記載「彰化縣彰
    化市○○路」，其形式上顯係屬於本轄尋獲他轄中輟學生，仍得併計該尋獲單位
    之成績，復偽造「丙○○」、「丁○○」之簽名及捺指紋，當然足以生損害於警
    察機關公文書及績效評比之正確性，以及丙○○、丁○○簽名並捺指紋之自由與
    安全，至為灼然；被告辯稱其行為，實質上不足以生損害任何人之虞云云，顯有
    誤會，殊無足採。綜上所述，本件事證明確，被告右揭犯行，洵堪認定。
三、按刑法上之偽造署押罪，係指單純偽造簽名、畫押而言，若在制式之書類上偽造
    他人簽名，已為一定意思表示，具有申請書或收據等類性質者，則係犯偽造文書
    罪（最高法院八十五年度臺非字第一四六號判決意旨參照）。本件被告乙○在「
    彰化縣警察局勸導少年登記表」內之處理情形欄處勾選「護送至警察機關，通知
    父母或監護人領回」並於領回人姓名欄內偽造之「丁○○」簽名、指印，含有表
    示查獲丙○○並由丁○○帶（領）回之意思表示，屬具有類似收據性質之私文書
    （最高法院九十年度臺上字第六○五七號判決意旨參照）。核被告乙○所為係犯
    刑法第二百十三條之公務員登載不實事項於職務上所掌之公文書罪、同法第二百
    十七條第一項偽造署押罪及同法第二百十條偽造私文書罪。被告就「彰化縣警察
    局交通隊查訪（獲）中輟生紀錄表」為前揭不實登載後，雖曾呈由主管即分隊長
    曾煥東簽章，然此僅屬機關內部職務上之呈核行為而已，顯然與一般所謂行使必
    行為人持用該不實文書而對於內容有所主張，方與行使罪名相當之情形有別（最
    高法院九十一年度台上字第四四三二號刑事判決要旨參照），被告尚無行使該登
    載不實公文書之犯行可指，附此敘明。另被告右揭公務員登載不實事項於職務上
    所掌之公文書犯行、偽造署押及偽造私文書犯行間，有方法結果之牽連關係，為
    牽連犯，應從較重之公務員登載不實事項於職務上所掌之公文書罪處斷。原審予
    以論科固非無見，惟原審認被告僅犯涉刑法第二百十三條之公務員登載不實事項
    於職務上所掌之公文書罪及同法第二百十七條第一項偽造署押罪，而偽造私文書
    部分與前開二罪有裁判上一罪之關係，業如前述，應為起訴效力所及，原審判決
    漏未審酌論科即有未洽，被告上訴否認犯罪，雖無可採，惟檢察官上訴旨指摘上
    述部分不當之處，為有理由，應由本院撤銷改判，爰審酌被告之品行、智識程度
    、犯罪之動機、目的、手段，犯罪所生危害程度暨被告犯罪後之態度等一切情狀
    ，量處如主文所示第二項之刑，以示懲儆。再查被告前未曾受有期徒刑以上刑之
    宣告，有刑案資料查註紀錄表及臺灣高等法院被告全國前案紀錄表在卷可按，其
    因一時失慮，致罹刑章，經此偵審教訓，當知警惕，應無再犯之虞，本院審酌上
    情，認所宣告之刑，以暫不執行為適當，爰併宣告緩刑三年，以啟自新。末查偽
    造如附表所示之「丙○○」、「丁○○」簽名及捺指紋，均係偽造之署押，均應
    依刑法第二百十九條之規定，併予宣告沒收。
據上論斷，應依刑事訴訟法第三百六十九條第一項前段、第三百六十四條、第二百九
十九條第一項前段，刑法第二百十條、第二百十三條、第二百十七條第一項、第五十
五條、第七十四條第一款、第二百十九條，判決如主文。
本案經檢察官甲○○到庭執行職務。
中      華      民      國　    九十三     年     七      月   二十一 　日
                                   臺灣高等法院臺中分院刑事第二庭
                                    　   審判長法  官  羅  禮  政
                                               法　官　蔡　聰　明
                                    　　       法　官  陳  欣  安
右正本證明與原本無異。
如不服本判決應於收受送達後十日內向本院提出上訴書狀，其未敘述上訴之理由者並
得於提起上訴後十日內向本院補提理由書（均須按他造當事人之人數附繕本）。
                                               書記官  紀  美  鈺
中     華     民     國     九十三     年      七      月    二十一     日
附表：
一、「彰化縣警察局勸導少年登記表（發現時間記載９２年元月２１日１９時１０分
    者）」處理情形欄勾選處之「丁○○」簽名及捺指紋各一枚。
二、「丙○○偵訊筆錄（筆錄時間記載九十二年元月２１日１９時３０分者）」被訊
    問人欄及監護人欄之「丙○○」、「丁○○」簽名及捺指紋各一枚。
                                                              　　　　　Ｆ
